【裁判字號】    94,重訴,379
【裁判日期】    950721
【裁判案由】    履行契約
【裁判全文】
臺灣高雄地方法院民事判決             94年度重訴字第379號
原      告  戊○○
訴訟代理人  楊譜諺律師
            蔡建賢律師
被      告  己○○
訴訟代理人  任進福律師
被      告  辛○○
            庚○○
            壬○
前三人共同
訴訟代理人  吳春生律師
複  代理人  許龍升律師
            任進福律師
當事人間履行契約事件，本院於民國95年7 月7 日言詞辯論終結
，判決如下：
  主  文
被告己○○應將附表所示之支票壹紙返還原告。
原告其餘之訴駁回。
訴訟費用由被告己○○負擔二分之一，餘由原告負擔。
本判決第一項於原告以新台幣壹佰肆拾伍萬元為被告己○○供擔
保後，得假執行；但被告己○○如以新台幣肆佰參拾伍萬元為原
告預供擔保後，得免為假執行。
原告其餘假執行之聲請駁回。
  事實及理由
壹、程序方面
    按訴狀送達後，原告不得將原訴變更或追加他訴，但請求之
    基礎事實同一者，不在此限；又被告於訴之變更或追加無異
    議，而為本案之言詞辯論者，視為同意變更或追加，民事訴
    訟法第255 條第1 項第2 款、第2 項分別定有明文。本件原
    告起訴時，係主張兩造間就系爭房地（詳下述）之買賣契約
    已成立，被告拒不依約履行，原告自得依買賣契約之法律關
    係，請求被告移轉系爭房地之所有權登記，並將系爭房地交
    付予原告等情（本院卷第3 頁），嗣於準備程序中，追加請
    求被告應連帶給付交屋遲延之違約金（本院卷第123 頁），
    此追加部分與原訴請求之原因事實有社會事實上之共通性及
    關聯性，二者基礎事實應屬同一，自應准之；又原告另於準
    備程序中追加備位聲明，主張如認系爭買賣契約因被告己○○無權代理而無效，則己○○持有其交付作為簽約金所用之
    附表所示支票，即無法律上原因，應返還予原告，又原告因
    己○○無權代理之行為受有損害，己○○應賠償其所受損失
    新台幣（下同）4,350,000 元及法定遲延利息等語（本院卷
    第86、87頁），此備位聲明部分，被告均無異議，且為本案
    之言詞辯論（本院卷第242 至244 頁、第285 至287 頁），
    揆諸上開規定，視為被告同意追加，是本院亦應准許。
貳、實體方面
一、原告主張：坐落高雄市○○區○○段二小段512 地號土地，
    應有部分692/10,000，及其上同段1042、1043、1044建號即
    門牌號碼為高雄市○○區○○路1 號建物1 棟，應有部分全
    部，與前開建物共同使用部分即同段1131建號，應有部分萬
    分之587 （下合稱系爭房地）原係被告4 人所共有，被告每
    人就系爭房地各持分1/4 ，被告4 人於民國94年9 月13日推
    由被告己○○出面與伊簽訂系爭房地之買賣契約（下稱系爭
    買賣契約），約定買賣價金為43,500,000元，其中簽約款、
    二期款、三期款各為4,350,000 元，尾款則為30,450,000元
    ，伊並於當日簽發附表所示之支票作為簽約款交予己○○收
    執，詎伊依約於94年9 月19日提出二期款4,350,000 元，並
    請被告履行提交印鑑證明等出賣人義務時，己○○竟以辛○○、庚○○、壬○（下稱辛○○等3 人）並未授權其出售系
    爭房地為由拒絕收受及履約，惟己○○於簽立系爭買賣契約
    時即一再保證業已獲得辛○○等3 人之授權，且於簽立系爭
    買賣契約之翌日，提出辛○○等3 人之授權書及不動產所有
    權狀正本，自屬有權代理；退步言之，縱認己○○並未獲得
    授權，然因己○○持有辛○○等3 人之印鑑章、授權書及不
    動產所有權狀，足以使原告誤信辛○○等3 人對於己○○授
    以代理權，依表見代理之規定，系爭買賣契約自屬有效成立
    ，被告亦應負履約之責，而其等無正當理由拒絕履行，伊自
    得請求被告連帶給付按日以13,050元計算之違約金，爰先位
    依系爭買賣契約之約定，請求被告移轉系爭房地之所有權及
    占有，並連帶給付遲延交屋之違約金。再者，如認辛○○等
    3 人並未授權己○○，亦不構成表見代理，己○○與伊訂立
    之系爭買賣契約無效，則己○○持有伊交付作為支付簽約款
    所用、如附表所示支票，即無法律上原因，應返還予伊，又
    伊因己○○無權代理之行為受有損害，亦得請求己○○賠償
    ，爰備位依民法第179 條；第110 條、第249 條第3 款、加
    害給付及系爭買賣契約第7 條第4 款之規定，請求被告將附
    表所示支票返還原告，且給付與伊所付簽約款同額（即4,35
    0,000 元）之賠償等語。並先位聲明求為判決：(一)被告應將
    系爭房地所有權移轉登記予原告，並將系爭房地交付予原告
    。(二)被告應連帶給付原告404,55 0元，及自起訴狀繕本送達
    翌日起至清償日止，按年息5%計算之利息，並自94年11月10
    日起至交付上開不動產之日止，按日給付13,050元。(三)願供
    擔保，請准宣告假執行；備位聲明求為判決：(一)被告己○○
    應將附表所示之支票乙紙返還原告。(二)被告己○○應給付原
    告4,350,000 元整，及自準備程序（一）暨調查證據聲請狀
    繕本送達之翌日起至清償日止，按年息5%計算之利息。(三)願
    供擔保，請准宣告假執行。
二、被告辛○○等3 人一致辯稱：伊等並未授權被告己○○與原
    告訂約，亦不構成表見代理，系爭買賣契約應屬無效，伊等
    無庸將系爭房地所有權移轉登記或交付予原告，亦無違約責
    任可言等語。而己○○則以：伊係在未經辛○○等3 人授權
    之情況下，擅自出售系爭房地予原告，並盜用印鑑章偽造辛○○等3 人之授權書；而伊於本件訴訟進行中，曾一再表示
    願將附表所示支票返還原告，惟遭原告拒收，今原告復訴請
    返還，係屬無理由；又原告於簽約時應已知悉伊係無權代理
    ，且伊未提示上開支票，原告並無受損可言，自不得向伊請
    求4,350,000 元之賠償等語，茲為抗辯。並均聲明求為判決
    ：(一)駁回原告之訴。(二)如受不利判決，願供擔保，請准宣告
    免為假執行。
三、兩造不爭執之事項及本件爭點：
  (一)兩造不爭執之事項
  1.系爭房地原係被告4 人所共有，被告每人就系爭房地各持分
    1/4 。
  2.被告己○○於94年9月13日與原告就系爭房地簽立不動產買
    賣契約，約定買賣價金為43,500,000元，其中簽約款、二期
    款、三期款各為4,350,000 元，尾款則為30,450,000元，原
    告並於當日簽發如附表所示支票1 紙作為簽約款交予己○○
    收執。
  3.原告於94年9 月19日提出第二期款4,350,000 元，並請被告
    交付印鑑證明等文件時，遭己○○以被告辛○○等3 人未授
    權出售系爭房地為由，拒絕收受及履約。
  (二)本件爭點
  1.辛○○等3 人有無授權己○○與原告訂立系爭房屋之買賣契
    約？
  2.辛○○等3人是否應依照表見代理之規定負授權人之責？
  3.原告請求被告4 人履行系爭買賣契約，並連帶給付遲延交屋
    之違約金，有無理由？
  4.原告請求己○○返還如附表所示支票，並賠償4,350,000 元
    ，是否有據？
四、被告辛○○等3 人有無授權被告己○○與原告訂立系爭房屋
    之買賣契約？
    原告主張被告辛○○等3 人有授權被告己○○與原告訂立買
    賣契約乙情，業據提出辛○○等3 人之土地及建物所有權狀
    、授權書等件為憑（本院卷第14至23頁），並聲請本院傳訊
    證人即系爭買賣之仲介人乙○○為證，惟證人乙○○到庭證
    述：本件是己○○與我簽立系爭房地之專任委託銷售契約，
    由我仲介出售系爭房屋，我經由先生介紹認識原告，向原告
    表示系爭房地有意出售，再從中仲介原告與己○○聯絡，該
    2 人於94年9 月13日在餐廳見面，達成合意後再到甲○○代
    書事務所簽約，簽約時己○○表示翌日可提出土地及建物所
    有權狀，以及辛○○等3 人之授權書，因為被告4 人先前就
    系爭房地之購入均係由己○○出面委由我辦理，所以我認為
    此次亦然，但本件辛○○等3 人於簽約時並未出面表示要出
    售，只有己○○1 人出面，我於簽約翌日去找己○○，己○○當場拿出辛○○等3 人之印鑑章及所有權狀，並現場填寫
    授權書，我見己○○提出之印鑑章確係辛○○等3 人所有，
    就幫忙填寫庚○○、壬○之授權書，並代簽庚○○與壬○之
    簽名，至於辛○○之授權書係由己○○所代簽，我在填寫授
    權書前，沒有親自找辛○○等3 人確認等語（本院卷第75至
    79頁、第200 頁、第203 頁），可見辛○○等3 人未曾對外
    表示出售系爭房地之意，且乙○○亦未於系爭買賣契約簽訂
    前與辛○○等3 人確認；而上開授權書是簽約翌日（即94年
    9 月14日）由己○○及乙○○所簽，並非辛○○等3 人所親
    簽，又土地及建物所有權狀亦係己○○於簽約翌日始提出，
    則依乙○○前揭所述，顯無法證明辛○○等3 人有授權己○○出售系爭房屋。佐以被告己○○自承其未經辛○○等3 人
    之授權，即擅與原告簽立系爭買賣契約，並盜用辛○○等3
    人之印鑑章與土地及建物所有權狀，偽造其等授權書等語在
    卷（本院卷第190 頁）；又己○○就其偽簽上開授權書之行
    為向台灣高雄地方法院檢察署自首偽造文書犯行，經該署以
    94 年 度偵字第25994 號聲請本院簡易判決處刑乙情，此亦
    有該聲請簡易判決處刑書存卷可憑（本院卷第258 至263 頁
    ），由是益徵被告辛○○等3 人並未授權己○○出售系爭房
    地予原告甚明。
五、被告辛○○等3 人是否應該依照表見代理之規定負授權人之
    責？
  (一)按由自己之行為表示以代理權授與他人，或知他人表示為其
    代理人而不為反對之表示者，依民法第169 條之規定，對於
    第三人固應負授權人之責任。惟關於由自己之行為表示以代
    理權授與他人者，對於第三人應負授權人之責任，原以本人
    有使第三人信為以代理權授與他人之行為，為保護代理交易
    之安全起見，有使本人負相當責任之必要而設，故本人就他
    人以其名義與第三人所為之代理行為應負授權人之責任者，
    須以他人所為之代理行為，係在其曾經表示授與他人代理權
    之範圍內，為其前提要件。不得徒憑曾將印章交付之事實，
    即認除受託辦理之特定事項外，其他以本人名義所訂立之法
    律行為，均須由本人負表見代理之授權人責任，最高法院93
    年度台上字第2196號判決要旨可資參照。
  (二)本件原告主張被告於91年間購入系爭房地時，係由被告己○○1 人出面，委由乙○○仲介簽約，此次亦然，且己○○持
    有辛○○等3 人之印鑑章、授權書及不動產所有權狀，足使
    其誤信辛○○等3 人對己○○授以代理權，而應有表見代理
    之適用云云。惟查證人即經辦系爭房地購入事宜之代書丁○○證述：被告於91年間向中國農民銀行購買系爭房地，簽約
    時買方即被告4 人均有在場，並分別在契約書上簽名用印，
    當時有向銀行貸款並辦理對保，簽約地點則是在被告位於楠
    梓區之住處等語（本院卷第186 至187 頁），可見被告4 人
    於購入系爭房地簽約時，均在住處當場簽名用印以示慎重，
    但本件系爭買賣契約非但只有己○○一人出面，且己○○於
    簽約時並未提出辛○○等3 人之授權證明，即獨自與原告簽
    立契約，此經證人乙○○證述如前，並有買賣契約書存卷可
    考（本院卷第7 至9 頁），顯見系爭房地出售予原告之經過
    ，與前次系爭房地買入之情迥然不同，是尚難執系爭房地之
    出售與購入時，均係由己○○出面委由乙○○擔任仲介為由
    ，逕認辛○○等3 人應就本件己○○之行為負表見代理之責
    。
  (三)次以，證人即經辦系爭買賣契約之代書甲○○證述：乙○○
    於94年9 月13日帶己○○與原告至我事務所簽約，當時己○○只有帶身分證，沒有帶其他權狀，我上網調取地政機關產
    權資料確認，查明己○○是共有人之一，就讓他簽約，但要
    求他隔天要提出系爭房地所有權狀及其他共有人之授權書等
    語（本院卷第80至81頁），可見己○○與原告簽立系爭買賣
    契約時，並未提出印鑑章或任何書面文件以證明確實獲得辛○○等3 人之授權，則在客觀上並無從使原告誤認辛○○等
    3 人有授權與己○○。又者，辛○○等3 人一知系爭房地出
    售之事，即立即表示反對之情，亦經證人即己○○與辛○○
    開設之工廠女工丙○○證述：我於94年9 月13日上午，看見
    乙○○在工廠內等己○○，不久2 人就一起出門，下午3 、
    4 時許2 人一同回來，當時是工作空檔，我與辛○○一同在
    工廠門口休息，己○○先下車對辛○○說房子已經賣了，辛○○聽了嚇一跳，說你怎麼這麼做，我都不知道你將房子賣
    了，乙○○見兩人爭吵就離開等語明確（本院卷第206 頁）
    ，益徵辛○○等3 人並未將印鑑章或所有權狀交付己○○，
    供己○○於訂約時出示予原告，且於知悉己○○表示為其代
    理人之際，立即為反對之表示，則辛○○等3 人自無庸負表
    見代理之授權人責任；更何況簽約時己○○並未當場提出授
    權書以取信原告，原告尤難謂其已因客觀之事實相信辛○○
    等3 人授予己○○代理權，是原告主張辛○○等3 人應依表
    見代理規定負授權人之責，自屬無據。
六、原告請求被告4 人履行系爭買賣契約，並連帶給付遲延交屋
    之違約金，有無理由？
    按無代理權人以代理人之名義所為之法律行為，係效力未定
    之法律行為，固得經本人承認而對於本人發生效力。惟本人
    如已為拒絕承認，該無權代理行為即確定的對於本人不生效
    力，最高法院85年台上字第963 號判例意旨可資參照。又無
    法律上之原因而受利益，致他人受損害者，應返還其利益，
    民法第179 條第1 項前段定有明文。本件辛○○等3 人並未
    授權己○○出售系爭房地，且無庸依表見代理規定負授權之
    責乙情，業如前述，是以己○○無權代理辛○○等3 人之名
    義，與原告簽立之買賣契約，對辛○○等3 人自屬不生效力
    ；雖己○○表示其就系爭房地有1/4 之應有部分，此部分願
    出售予原告等語（本院卷第192 頁），惟若共有人之一出售
    其應有部分，尚涉及其餘共有人有優先承買權之問題（土地
    法第34條之1） ，且原告亦稱其訂約之真意是買受系爭房地
    全部，不願僅買受己○○之應有部分（本院卷第286 頁），
    是以就出售己○○應有部分之買賣契約，因己○○與原告之
    意思表示不合致，亦不成立；而系爭買賣契約既不成立，已
    如前述，則原告請求被告依約履行移轉所有權登記及占有之
    義務，並連帶給付遲延交屋之違約金，即屬無據。
七、原告請求被告己○○返還附表所示支票，並賠償4,350,000
    元，是否有據？
    本件原告係基於履行買賣契約支付簽約款之意，方交付附表
    所示之支票1 紙予被告己○○，而系爭買賣契約既不成立，
    己○○持有前揭支票之法律上原因自始不存在，是原告依不
    當得利之規定，請求己○○返還上開支票，應准許之；至原
    告另主張其得依民法第110 條、第249 條第3 款、加害給付
    及系爭房地買賣契約第7 條第4 款之規定，請求被告給付與
    伊所付簽約款同額（即4,350,000 元）之賠償云云，查本件
    兩造間之買賣契約自始不成立乙情，業如前述，此與契約因
    可歸責於受定金當事人之事由，致嗣後不能履行時，當事人
    應加倍返還定金之情形，並不相同，從而原告依民法第249
    條第3 款規定請求己○○加倍返還定金，為無理由；又己○○於收受附表所示支票後，並未將之提示，是以原告未受有
    任何損害，其依無權代理之規定請求己○○賠償，亦屬無據
    ；再者，所謂加害給付係指給付之本身造成受領人之損害，
    受領人得請求給付人賠償而言，本件己○○並未對原告有何
    任何加害之給付，原告尚不得依此請求己○○賠償；另系爭
    房地買賣契約不成立，是故原告亦無從執系爭買賣契約第7
    條之違約約款請求己○○負履約賠償之責，故原告請求己○○賠償4,35 0,000元，為無理由。
八、綜上所述，本件被告辛○○等3人並未授權被告己○○出售
    系爭房地，亦不構成表見代理，則己○○與原告間就系爭房
    地所訂立之買賣契約不成立，原告自不得請求被告履行系爭
    買賣契約，或連帶賠償延遲交屋之違約金。從而，原告先位
    聲明請求被告將系爭房地之所有權移轉登記予原告，並將系
    爭房地交付予原告，且連帶給付404,550 元，及自起訴狀繕
    本送達翌日起至清償日止，按年息5%計算之利息，並自94年
    11月10日起至交付上開不動產之日止，每日給付13,050元，
    為無理由，不應准之；又系爭買賣契約不成立，己○○所持
    有原告交付作為簽約款所用之如附表所示支票即無法律上原
    因，應返還予原告，是原告備位聲明請求被告將附表所示支
    票返還原告之部分，即屬有據，應予准許；至原告並未因己○○之無權代理而受損害，是原告備位聲明另請求己○○給
    付4,350,000 元，及自準備程序（一）暨調查證據聲請狀繕
    本送達之翌日起至清償日止，按年息5%計算之利息，非屬正
    當，應予駁回。
九、本件原告勝訴部分，原告與己○○各陳明願供擔保，聲請宣
    告假執行或免為假執行，核均無不合，爰分別酌定相當擔保
    金額准許之。至於原告敗訴部分，其假執行之聲請已失所附
    麗，應一併駁回。
十、結論：原告之訴為一部有理由，一部無理由，依民事訴訟法
    第79條、第390 條第2 項、第392 條第2 項，判決如主文。
中    華    民    國    95    年    7     月    21    日
                民事第一庭  審判長法  官  甯馨
                                  法  官  曾鴻文
                                  法  官  莊珮君
附表
┌──────┬─────┬──────┬───┬─────────┐
│發   票   日│支 票號 碼│付 款 銀 行 │發票人│票面金額（新台幣）│
├──────┼─────┼──────┼───┼─────────┤
│94年9 月13日│AL0000000 │合作金庫銀行│戊○○│4,350,000元       │
│            │          │            │      │                  │
└──────┴─────┴──────┴───┴─────────┘
正本係照原本作成。
如不服本判決，應於送達後20日內，向本院提出上訴狀並表明上
訴理由，如於本判決送達前提起上訴者，應於判決送達後10日內
補提上訴理由書（須附繕本）。
中    華    民    國    95    年    7     月    21    日
                                  書記官  何明昌


司法院資訊處製作；財團法人民間司法改革基金會備份。
